臺灣高等法院刑事判決
109年度上易字第729號
上  訴  人  
即  被  告  陶宗芳





選任辯護人  陳曉雯律師
            鄒志鴻律師
上列上訴人即被告因侵占案件，不服臺灣士林地方法院108年度
審易字第2139號，中華民國109年2月5日第一審判決（起訴案號
：臺灣士林地方檢察署107年度偵緝字第842號），提起上訴，本
院判決如下：
    主  文
原判決撤銷。
陶宗芳犯業務侵占罪，處有期徒刑壹年肆月。
未扣案之犯罪所得新臺幣參佰壹拾壹萬玖仟參佰貳拾參元沒收之
，於全部或一部不能沒收或不宜執行沒收時，追徵其價額。
    事  實
一、陶宗芳係「強固公寓大廈管理維護股份有限公司」（下稱強
    固公司）之員工，於民國100年2、3月間經派駐址設臺北市○
    ○區○○路000號「里昂科技中心管理委員會」（下稱里昂管委
    會）擔任行政秘書，至105年7月間離職，負責包括代收客戶
    各項費用，並加以統計、製作報表等業務，屬執行業務之人
    。詎其明知為里昂管委會處理代收之各項費用均屬該管委會
    之財產，竟基於業務侵占之犯意，在里昂管委會內，接續為
    下列犯行：
　㈠於100年6月10日起至103年12月23日止之期間內，將里昂管委
    會之電信公司分攤電費共新臺幣（下同）12萬6000元侵占入
    己。
　㈡於102年5月起至104年5月8日止之期間內，將里昂管委會之廠
    戶裝潢施工清潔維護費共9萬元侵占入己。
　㈢於101年12月某日起至104年12月某日止之期間內，將里昂管
    委會之地下一樓車位清潔費共176萬9900元，及管理費共113
    萬3423元侵占入己。
　㈣嗣因里昂管委會發現有異，告知強固公司，經查對帳冊及相
    關資料後，始悉上情，並由強固公司先代陶宗芳償還上開侵
    占之金額予里昂管委會。
二、案經強固公司告發臺灣士林地方檢察署（下稱士林地檢署）
    檢察官偵查後起訴。。
    理  由
壹、證據能力方面：
一、按被告以外之人於審判外之言詞或書面陳述，除法律另有規
    定者外，不得作為證據。又被告以外之人於審判外之陳述，
    雖不符合刑事訴訟法第159條之1至第159條之4之規定，但經
    當事人於審判程序同意作為證據，法院審酌該言詞陳述或書
    面陳述作成時之情況，認為適當者，亦得為證據；當事人、
    代理人或辯護人於法院調查證據時，知有刑事訴訟法第159
    條第1項不得作為證據之情形，而未於言詞辯論終結前聲明
    異議者，視為有前項之同意，刑事訴訟法第159條第1項及第
    159條之5分別定有明文。本判決下列所引用被告陶宗芳以外
    之人於審判外之陳述，雖屬傳聞證據，惟檢察官及被告、辯
    護人於本院審理迄至言詞辯論終結前均未聲明異議，本院審
    酌上開證據資料製作時之情況，尚無違法不當及證明力明顯
    過低之瑕疵，且與本案待證事實間具有相當關聯性，亦認為
    以之作為證據應屬適當，依刑事訴訟法第159條之5規定，認
    前揭證據資料均有證據能力，先予敘明。
二、至於本判決所引用之非供述證據部分，與本案均有關連性，
    亦無證據證明係實施刑事訴訟程序之公務員以不法方式所取
    得，依刑事訴訟法第158條之4之反面解釋，當有證據能力，
    復於本院審理時，提示並告以要旨，使檢察官、被告及辯護
    人充分表示意見，自得為證據使用。
貳、實體方面：
一、訊據被告固坦承有於上開時間、地點，將其業務上所收取里
    昂管委會之電信公司分攤電費、廠戶裝潢施工清潔維護費、
    地下一樓車位清潔費及管理費接續侵占入己，且就電信公司
    分攤電費、廠戶裝潢施工清潔維護費之侵占金額分別為12萬
    6000元、9萬元，惟辯稱就地下一樓車位清潔費及管理費之
    侵占金額並未分別高達起訴書所載之176萬9950元、117萬26
    23元云云。經查：
　㈠被告係告發人強固公司之員工，於100年2、3月間經派駐里昂
    管委會擔任行政秘書，至105年7月間離職，職務內容包括代
    收客戶各項費用，並加以統計、製作報表，屬執行業務之人
    ，明知為里昂管委會處理代收之各項費用均屬該管委會之財
    產，竟在里昂管委會內，接續於100年6月10日起至103年12
    月23日止之期間內，將該管委會之電信公司分攤電費共12萬
    6000元侵占入己；於102年5月起至104年5月8日止之期間內
    ，將該管委會之廠戶裝潢施工清潔維護費共9萬元侵占入己
    ；於101年12月某日起至104年12月某日止之期間內，將該管
    委會之地下一樓車位清潔費及管理費侵占入己等情，業據被
    告坦承不諱（見本院卷一第62頁、第120頁、第137頁至第13
    8頁），核與證人即告發人代理人、亦為告發人財務長之王
    美玉此部分之證述大致相符（見士林地檢署106年度他字第6
    20號卷〈下稱他字卷〉一第254頁），復有告發人提出之裝潢
    施工清潔維護費差異明細表、里昂科技中心裝潢施工管理辦
    法及裝潢施工申請表、台灣固網股份有限公司（下稱台灣固
    網）分攤電費差異明細表、里昂科技中心與台灣固網之契約
    在卷可稽（見他字卷一第206頁至第227頁），此情自堪認定
    。
　㈡就被告辯稱其侵占地下一樓車位清潔費之金額並未高達起訴
    書所載之176萬9950元部分，被告迄至本院109年12月23日言
    詞辯論終結前，並未提出任何事證可佐證其說，已難認被告
    空言所辯可採。而依證人王美玉證稱：清潔費有一本收據，
    我們在清查這部分侵占之事實時，是將每一筆收據都登打到
    電腦上去，再逐筆與被告所繕打的銀行收支明細表核對，確
    認他字卷一第228頁至第241頁告證九查詢B1車位清潔費差異
    明細表上的金額是有開收據出去，但沒有存入公司存摺，清
    查過程中，我們有發現有些收據作廢，但作廢的收據必須四
    聯都存在，如果遇到作廢的情形，我們也不會登打到電腦上
    等語（見他字卷一第254頁至第255頁、本院卷一第121頁）
    ，佐以卷附查詢B1車位清潔費差異明細表、里昂科技中心汽
    車位租用狀況表（見他字卷一第228頁至第241頁、本院卷三
    第3頁至第125頁），堪認證人王美玉所述實在，亦即里昂管
    委會收取地下一樓車位應繳款金額、銀行收款金額、差異金
    額均應如告發人提出之查詢B1車位清潔費差異明細表所示（
    見他字卷一第228頁至第241頁），然該明細表就應繳款總金
    額、差異總金額部分分別誤繕為204萬8100元、176萬9950元
    ，均應予分別更正為177萬5950元、176萬9900元。是被告侵
    占里昂管委會地下一樓車位清潔費之金額共176萬9900元之
    事實，應可認定。
　㈢就被告辯稱其侵占管理費金額並未高達起訴書所載之117萬26
    23元部分：
　⒈依證人王美玉證稱：管理費有一本收據，我們在清查這部分
    侵占之事實時，是將每一筆收據都登打到電腦上去，再逐筆
    與被告所繕打的銀行收支明細表核對，確認他字卷一第242
    頁至第244頁告證九查詢管理費差異明細表上的金額是有開
    收據出去，但沒有存入公司存摺，清查過程中，我們有發現
    有些收據作廢，但作廢的收據必須四聯都存在，如果遇到作
    廢的情形，我們也不會登打到電腦上等語（見他字卷一第25
    4頁至第255頁、本院卷一第121頁），佐以卷附里昂管委會
    所有玉山銀行內湖分行帳號0000000000000號帳戶標有收據
    號碼之存摺明細及廠戶管理明細表（見本院卷二第151頁至
    第345頁、本院卷三第127頁至第249頁），爰將告訴人提出
    之查詢管理費差異明細（見他字卷一第242頁至第244頁）更
    正如本判決附件查詢管理費差異明細所示（除更正部分公司
    之收據序號外，就遠見開發有限公司繳納102年9月、10月部
    分管理費1萬8201元、1萬8201元存入里昂管委會上開帳戶之
    日期更正為102年11月19日、102年10月22日；乾坤（德鎂）
    投資股份有限公司繳納103年8月、103年10月、104年1月之
    部分管理費2萬1040元、1萬8000元、2萬4080元雖查無存入
    里昂管委會前開帳戶之紀錄，且該公司繳納104年2月之部分
    管理費2萬1040元於上揭帳戶中僅查悉存入金額為6080元，
    弘諺科技股份有限公司繳納104年3月之部分管理費11882元
    亦查無存入里昂管委會上開帳戶之紀錄，然告訴人已自陳此
    部分金額均已存入里昂管委會上揭帳戶，依罪疑有利於被告
    之原則，即認此部分金額未在被告侵占之範圍；聯詠科技股
    份有限公司（下稱聯詠公司）、英智科有限公司繳納104年3
    月管理費9萬6667元、3萬8208元，及益思有限公司、彩得線
    上娛樂股份有限公司、聯詠公司繳納104年4月管理費19906
    元、49809元、10萬8267元部分則更正為均已全數存入里昂
    管委會前開帳戶），可知被告侵占里昂科技中心之管理費總
    金額為113萬3423元。
　⒉辯護人雖為被告辯稱告訴人所提查詢管理費差異明細表中「
    加班空調費」之部分並未有相關單據可憑，且有些管理費係
    客戶未繳納，無法證明係客戶已繳納後遭被告侵占入己云云
    ；惟查：
　⑴依證人王美玉陳述：廠戶管理明細表有收據號碼，我們從102
    年對到104年，以被告實際開出來的收據為憑等語（見本院
    卷一第139頁），及如附件所示之查詢管理費差異明細，可
    知繳款明細包含「管理費」、「車位清潔費」、「加班空調
    費」，而各公司名稱繳納之總額依被告開立之收據所示，已
    包含「加班空調費」，然有些公司繳納之總額卻未足額存入
    里昂管委會上開帳戶，告訴人憑此主張未足額存入該帳戶之
    金額係遭被告侵占入己，尚無違常理之處，自未能以部分差
    異金額與加班空調費之金額相同，即認各公司自始未繳納「
    加班空調費」，且該部分非被告侵占之範圍。
  ⑵又依證人王美玉陳稱：我們以被告實際開出來的收據為憑，
    如果有作廢的話，四聯都會蓋作廢章，且四聯都會在等語（
    見本院卷一第139頁），是被告若確無收受各公司所繳納之
    管理費，理應不會開立收據，縱開立收據，亦應予以作廢，
    則在被告已開立收據，且無作廢之情形下，當可推認被告已
    收受上開明細表所示各公司繳納之管理費。是辯護人辯稱有
    些管理費係客戶未繳納，無法證明係客戶已繳納後遭被告侵
    占入己云云，並不足採。
  ㈣綜上，被告所辯並不足採，被告於上開時間、地點，侵占里
    昂管委會之電信公司分攤電費、廠戶裝潢施工清潔維護費、
    地下一樓車位清潔費、管理費之金額共計311萬9323元（計
    算式：12萬6000元＋9萬元＋176萬9900元＋113萬3423元＝311萬
    9323元）。本案事證明確，被告犯行已堪認定，應予依法論
    科。
二、論罪科刑部分：
  ㈠按刑法第2條第1項規定「行為後法律有變更者，適用行為時
    之法律。但行為後之法律有利於行為人者，適用最有利於行
    為人之法律」，係規範行為後法律變更所生新舊法比較適用
    之準據法；該條規定所稱「行為後法律有變更者」，包括犯
    罪構成要件有擴張、減縮，或法定刑度有變更等情形。故行
    為後應適用之法律有上述變更之情形者，法院應綜合其全部
    罪刑之結果而為比較適用。惟若新、舊法之條文內容雖有所
    修正，然其修正內容與罪刑無關，僅為文字、文義之修正、
    條次之移列，或將原有實務見解及法理明文化等無關有利或
    不利於行為人之情形，則非屬上揭所稱之法律有變更，亦不
    生新舊法比較之問題，而應依一般法律適用原則，逕行適用
    裁判時法。故行為後法律若有修正，不論是否涉及前揭法律
    變更，抑或僅係無關行為人有利或不利事項之修正，法院應
    綜合法律修正之具體內容，於理由內說明有無刑法第2 條第
    1 項所規定「行為後法律有變更」之情形及應適用之法律，
    始屬適法（最高法院107年度台上字第4438號判決意旨參照
    ）。被告行為後，刑法第336條第2項雖於108年12月25日公
    布修正，於同年月27日施行，惟修正後之規定係依刑法施行
    法第1條之1第2項前段規定將罰金提高30倍，亦即將原本之
    銀元1000元，修正為新臺幣3萬元，其修正之結果不生有利
    或不利於行為人之情形，自非法律變更，當不生新舊法比較
    之問題，而應依一般法律適用原則，逕行適用裁判時法。
　㈡核被告所為，係犯刑法第336條第2項業務侵占罪。
　㈢被告係利用其擔任里昂管委會行政秘書之機會，於密切接近
    之時間、地點，將上開款項侵占入己，依一般社會健全觀念
    ，在時間差距上難以強行分開，應視為數個舉動之接續施行
    ，合為包括之一行為予以評價，屬接續犯。　　
  ㈣原審以被告罪證明確，予以論罪科刑，固非無見；惟被告侵
    占里昂管委會之電信公司分攤電費、廠戶裝潢施工清潔維護
    費、地下一樓車位清潔費、管理費之金額共計311萬9323元
    ，其中地下一樓車位清潔費、管理費之金額分別為176萬990
    0元、113萬3423元，已於前述，原審未查，逕依起訴書所載
    ，認定被告侵占之總金額為315萬8573元，其中地下一樓車
    位清潔費、管理費之金額分別為176萬9950元、117萬2326元
    ，並據此為犯罪所得沒收之宣告，即有未恰。被告以前詞提
    起上訴雖無理由，但原判決既有上述可議之處，即應由本院
    予以撤銷改判。
  ㈤爰審酌被告於行為時為年約34歲之成年人，斯時身為告發人
    派駐里昂管委會之行政秘書，負責代收客戶各項費用，並加
    以統計、製作報表等業務，竟未能克忠職守，僅為貪圖私利
    ，即利用職務之便，於前揭期間內，接續侵占總計高達311
    萬9323元之款項，造成告發人需代為賠償里昂管委會之損失
    ，而受有極大之損害，所為自屬非是，其犯後雖尚能坦認犯
    行，但仍爭執部分侵占數額，且迄未能與告發人達成和解，
    致未獲告發人之諒解，兼衡被告自承係高職畢業，從20歲工
    作至今，擔任行政事務工作，月收3萬元，已離婚，有一國
    二之小孩，家中還有母親，需要負擔家中經濟（見本院卷一
    第137頁）等一切情狀，量處如主文所示之刑，以示懲儆。
　㈥按緩刑為法院刑罰權之運用，旨在獎勵自新，祇須合於刑法
    第74條所定之條件，法院本有自由裁量之職權，關於緩刑之
    宣告，除應具備一定條件外，並須有可認為以暫不執行刑罰
    為適當之情形，始得為之。法院行使此項裁量職權時，應受
    比例原則、平等原則等一般法律原則之支配，但此之所謂比
    例原則，指法院行使此項職權判斷時，須符合客觀上之適當
    性、相當性及必要性之價值要求，不得逾越，用以維護刑罰
    之均衡，而所謂平等原則，非指一律齊頭式之平等待遇，應
    從實質上加以客觀判斷，對相同之條件事實，始得為相同之
    處理，倘若條件事實有別，則應本乎正義理念，予以分別處
    置，禁止恣意為之，俾緩刑宣告之運用，達成客觀上之適當
    性、相當性與必要性之要求（最高法院99年度台上字第7994
    號判決意旨參照）。被告前未曾因故意犯罪受有期徒刑以上
    刑之宣告，固有本院被告之前案紀錄表在卷可稽，然考量被
    告犯後雖坦認業務侵占之犯行，然自案發時起迄今最少已逾
    5年，卻未曾於告發人代其賠償里昂管委會遭侵占之金額後
    ，向告發人提出任何和解方案或賠償任何金額，業經告發人
    代理人陳明在卷（見本院卷一第169頁），難認其確有悔悟
    之心，本院審酌上情，認被告並無暫不執行刑罰為適當之情
    事，即不宜宣告緩刑。被告請求為緩刑之宣告，並不足採。
  ㈦按被告行為後，關於沒收之刑法規定業於104年12月30日、10
    5年6月22日修正公布，並於105年7月1日施行，且依修正後
    刑法第2條第2項之規定，沒收應逕適用修正後之現行規定。
    按犯罪所得屬於犯罪行為人者，沒收之，於全部或一部不能
    沒收或不宜執行沒收時，追徵其價額，刑法第38條之1第1項
    前段、第3項分別定有明文。本件被告業務侵占之金額共311
    萬9323元，係屬犯罪所得，雖未扣案，仍應依刑法第38條之
    1第1項前段、第3項之規定，宣告沒收，且於全部或一部不
    能沒收或不宜執行沒收時，追徵其價額。
據上論斷，應依刑事訴訟法第369條第1項前段、第364條、第299
條第1項前段，判決如主文。
本案經檢察官林思吟提起公訴，檢察官林奕彣到庭執行職務。
中　　華　　民　　國　　110 　年　　1 　　月　　20　　日
                  刑事第四庭  審判長法　官  陳筱珮
                                    法　官  吳元曜
                                    法　官  羅郁婷
以上正本證明與原本無異。
不得上訴。
                                    書記官  蔡易霖
中　　華　　民　　國　　110 　年　　1 　　月　　20　　日
附錄：本案論罪科刑法條全文　　　　　　　　　　　　　　　
中華民國刑法第336條
對於公務上或因公益所持有之物，犯前條第1項之罪者，處1年以
上7年以下有期徒刑，得併科15萬元以下罰金。
對於業務上所持有之物，犯前條第1項之罪者，處6月以上5年以
下有期徒刑，得併科9萬元以下罰金。
前二項之未遂犯罰之。